ACORDAO-COMPLETO-2524581

ACÓRDÃO 513/2022 ATA 2/2022 - PRIMEIRA CÂMARA

VISTOS, relatados e discutidos estes autos de tomada de contas especial instaurada pelo Ministério do Desenvolvimento Regional em face do Governo do Estado do Tocantins, em razão da aplicação apenas parcial da contrapartida pelo convenente, que tinha por objeto a 'atualização dos estudos de viabilidade, elaboração do projeto executivo e obtenção do certificado de avaliação da sustentabilidade da obra hídrica CERTOH, referente às obras de recuperação da infraestrutura hídrica de uso comum do projeto Rio Formoso, localizado no Município de Formoso do Araguaia'.
ACORDAM os Ministros do Tribunal de Contas da União, reunidos em sessão da Primeira Câmara, ante as razões expostas pelo Relator, em:
9.1. excluir da relação processual os senhores Jaime Café de Sá e Clemente de Barros Neto;
9.2. considerar revel o Estado de Tocantins, para todos os efeitos, dando-se prosseguimento ao processo, nos termos do art. 12, § 3º, da Lei 8.443/1992;
9.3. fixar novo e improrrogável prazo de 15 (quinze) dias, com fundamento no art. 202, § 3º, do RITCU, a contar da notificação, para que o Estado de Tocantins efetue e comprove, perante este Tribunal, o recolhimento da quantia abaixo indicada aos cofres do Tesouro Nacional, atualizada monetariamente desde a data de ocorrência indicada até a data do efetivo recolhimento, na forma prevista na legislação em vigor:
	Data de ocorrência
	Valor histórico (R$) 
	Tipo da parcela

	29/4/2015
	249.243,00
	Débito

	8/7/2015
	32.582,03
	Crédito

9.4. informar o Estado de Tocantins que a liquidação tempestiva do débito saneará o processo e permitirá que as contas sejam julgadas regulares com ressalva e lhe seja dada quitação, ao passo que a ausência dessa liquidação tempestiva acarretará o julgamento pela irregularidade das contas do ente federado, com imputação de débito, a ser atualizado monetariamente e acrescido de juros moratórios.

Tomada de Contas Especial instaurada pelo Ministério do Desenvolvimento Regional em face do Governo do Estado do Tocantins, em razão da aplicação apenas parcial da contrapartida pelo convenente, que tinha por objeto a atualização dos estudos de viabilidade, elaboração do projeto executivo e obtenção do certificado de avaliação da sustentabilidade da obra hídrica CERTOH, referente às obras de recuperação da infraestrutura hídrica de uso comum do projeto Rio Formoso, localizado no Município de Formoso do Araguaia.

Primeira Câmara

Ministério do Desenvolvimento Regional

3. Responsável: Estado do Tocantins (01.786.029/0001-03)

13.1. Ministros presentes: Walton Alencar Rodrigues (Presidente), Benjamin Zymler e Jorge Oliveira (Relator).
13.2. Ministro-Substituto convocado: Augusto Sherman Cavalcanti.
13.3. Ministro-Substituto presente: Weder de Oliveira.

JORGE OLIVEIRA

Adoto como relatório a instrução final promovida pela Secretaria de Controle Externo de Tomada de Contas Especial (SecexTCE) constante das peças 102 a 104, que recebeu a anuência do Ministério Público de Contas (peça 105) :
"INTRODUÇÃO
	Cuidam os autos de tomada de contas especial instaurada pelo Ministério do Desenvolvimento Regional, em desfavor do Governo do Estado do Tocantins (CNPJ: 01.786.029/0001-03) , em razão da não comprovação da regular aplicação dos recursos repassados pela União por meio do Termo de compromisso TERMO COMP 0174/2011, registro Siafi 667968, (peça 5) firmado entre o referido órgão federal e o Governo do Estado do Tocantins, e que tinha por objeto a 'atualização dos estudos de viabilidade, elaboração do projeto executivo e obtenção do certificado de avaliação da sustentabilidade da obra hídrica CERTOH, referente às obras de recuperação da infraestrutura hídrica de uso comum do projeto Rio Formoso, localizado no Município de Formoso do Araguaia'.
HISTÓRICO
	Em 17/10/2019, com fundamento na IN/TCU 71/2012, alterada pela IN/TCU 76/2016 e DN/TCU 155/2016, o dirigente do Ministério do Desenvolvimento Regional autorizou a instauração da tomada de contas especial (peça 47) . O processo foi registrado no sistema e-TCE com o número 1393/2020.
	O Termo de compromisso TERMO COMP 0174/2011, registro Siafi 667968, foi firmado no valor de R$ 5.833.333,33, sendo R$ 5.250.000,00 à conta do concedente e R$ 583.333,33 referentes à contrapartida do convenente. Teve vigência de 10/11/2011 a 29/4/2015, com prazo para apresentação da prestação de contas em 28/6/2015. Os repasses efetivos da União totalizaram R$ 5.250.000,00 (peça 6) .
	A prestação de contas e complementações enviadas foram analisadas por meio do documento constante na peça 18.
	O fundamento para a instauração da Tomada de Contas Especial, conforme consignado na matriz de responsabilização elaborada pelo tomador de contas, foi a constatação da seguinte irregularidade: 
'Não comprovação do aporte da contrapartida pactuada do termo de compromisso descrito como: 'Atualização dos Estudos de Viabilidade, Elaboração do Projeto Executivo e Obtenção do Certificado de Avaliação da Sustentabilidade da Obra Hídrica - CERTOH, referente as Obras de Recuperação da Infraestrutura Hídrica de Uso Comum do Projeto Rio Formoso, localizado no Município de Formoso do Araguaia'.
	Os responsáveis arrolados na fase interna foram devidamente comunicados e, diante da ausência de justificativas suficientes para elidir a irregularidade e da não devolução dos recursos, instaurou-se a tomada de contas especial.
	No relatório (peça 54) , o tomador de contas concluiu que o prejuízo apurado importaria no valor original de R$ 216.660,97, imputando-se a responsabilidade ao Governo do Estado do Tocantins, na condição de contratado, e aos senhores Jaime Café de Sá, Ex-Secretário de Estado, no período de 2/1/2011 a 24/1/2014 e 24/11/2014 a 29/12/2014, na condição de gestor dos recursos e Clemente Barros Neto, ex-Secretário de Estado, no período de 2/1/2015 a 8/4/2018, também na condição de gestor dos recursos. 
	Em 27/11/2020, a Controladoria-Geral da União emitiu o relatório de auditoria (peça 57) , em concordância com o relatório do tomador de contas. O certificado de auditoria e o parecer do dirigente do órgão de controle interno concluíram pela irregularidade das presentes contas (peças 58 e 59) .
	Em 15/1/2021, o ministro responsável pela área atestou haver tomado conhecimento das conclusões contidas no relatório e certificado de auditoria, bem como do parecer conclusivo do dirigente do órgão de controle interno, manifestando-se pela irregularidade das contas, e determinou o encaminhamento do processo ao Tribunal de Contas da União (peça 60) .
	Na instrução inicial (peça 64) , analisando-se os documentos nos autos, concluiu-se pela necessidade de realização de citação para a seguinte irregularidade: 
Irregularidade 1: não comprovação do aporte da contrapartida pactuada do termo de compromisso firmado, cujo objeto é a 'atualização dos estudos de viabilidade, elaboração do projeto executivo e obtenção do certificado de avaliação da sustentabilidade da obra hídrica - CERTOH, referente às obras de recuperação da infraestrutura hídrica de uso comum do projeto Rio Formoso, localizado no Município de Formoso do Araguaia'.
	Evidências da irregularidade: documentos técnicos presentes nas peças 1, 2, 5, 8, 9, 10, 13, 14, 15, 43, 44 e 46.
	Normas infringidas: art. 70, parágrafo único, da Constituição Federal de 1988; art. 93 do Decreto-lei 200, de 25 de fevereiro de 1967; art. 57, parágrafo único, da Portaria Interministerial 127/2008, Lei 8.443/1992 (art. 8º) , Portaria Interministerial MPOG/MF/CGU 424/2016 (art. 70, parágrafo 1º, inc. II, alínea "d") ; Decisão Normativa TCU 57/2004 (art. 1º ao 3º) ; e Termo de Compromisso firmado.
	Débitos relacionados ao responsável Governo do Estado do Tocantins (CNPJ 01.786.029/0001-03) :
	Data de ocorrência
	Valor histórico (R$) 
	Identificador da parcela

	29/4/2015
	249.243,00
	D1

	8/7/2015
	32.582,03
	C1

		Cofre credor: Tesouro Nacional.
		Responsável: Governo do Estado do Tocantins (CNPJ: 01.786.029/0001-03) .
Conduta: na parcela D1 - não comprovar a aplicação dos recursos da contrapartida no objeto do instrumento em questão.
Nexo de causalidade: a não comprovação da aplicação dos recursos da contrapartida resulta na utilização indevida dos recursos federais transferidos para substituir as despesas que deveriam ser custeadas com os recursos do convenente, resultando em presunção de prejuízo ao erário.
Culpabilidade: não há excludentes de ilicitude, de culpabilidade e de punibilidade; é razoável supor que o administrador responsável pela pessoa jurídica tinha consciência da ilicitude de sua conduta; era exigível conduta diversa da praticada, qual seja, aplicar os recursos da contrapartida na forma pactuada no instrumento. 
Encaminhamento: citação.
	Apesar de o tomador de contas haver incluído Jaime Café de Sá e Clemente Barros Neto como responsáveis neste processo, após análise realizada sobre a documentação acostada aos autos, concluiu-se que suas responsabilidades devem ser excluídas, uma vez que não há evidências de que tenham tido participação na irregularidade aqui verificada.
	Em cumprimento ao pronunciamento da unidade (peça 70) , foi efetuada citação do responsável, nos moldes adiante:
 Governo do Estado do Tocantins - promovida a citação do responsável, conforme delineado adiante:
	Comunicação: Ofício 31721/2021 - Seproc (peça 78) 
Data da Expedição: 25/6/2021
Data da Ciência: 29/6/2021 (peça 79) 
Nome Recebedor: ilegível 
Observação: Ofício enviado para o endereço do responsável, conforme pesquisa na base de dados nos sistemas corporativos do TCU, custodiada pelo TCU.
Fim do prazo para a defesa: 14/7/2021
	
	Conforme Despacho de Conclusão das Comunicações Processuais (peça 101) , as providências inerentes às comunicações processuais foram concluídas. 
	Transcorrido o prazo regimental estabelecido, o responsável Governo do Estado do Tocantins permaneceu silente, devendo ser considerado revel, nos termos do art. 12, § 3º, da Lei 8.443/1992.
	Prosseguindo, verifica-se que o Ministro Relator destes autos, por meio do Despacho anexado na peça 67, determinou (adicionalmente) a realização de audiências dos ex-secretários estaduais Jaime Café de Sá e Clemente Barros Neto, considerando a irregularidade referente à não comprovação da contrapartida.
	Em pronunciamento juntado na peça 69, a subunidade formulou a proposta de audiência dos agentes públicos, conforme abaixo transcrito.
Responsáveis: Jaime Café de Sá (CPF XXX.693.041-XX) , ex-Secretário de Estado (gestão: 2/1/2011 a 24/1/2014 e 24/11/2014 a 29/12/2014) , na condição de gestor dos recursos e Clemente Barros Neto (CPF XXX.338.991-XX) , ex-Secretário de Estado (gestão: 2/1/2015 a 8/4/2018) .
Irregularidade: não comprovação do aporte integral da contrapartida pactuada do termo de compromisso firmado, cujo objeto é a "Atualização dos Estudos de Viabilidade, Elaboração do Projeto Executivo e Obtenção do Certificado de Avaliação da Sustentabilidade da Obra Hídrica - CERTOH, referente às Obras de Recuperação da Infraestrutura Hídrica de Uso Comum do Projeto Rio Formoso, localizado no Município de Formoso do Araguaia.".
Evidências da irregularidade: documentos técnicos presentes nas peças 1, 2, 5, 8, 9, 10, 13, 14, 15, 43, 44, 46 e 54.
Normas infringidas: art. 70, parágrafo único, da Constituição Federal de 1988; art. 93 do Decreto-lei 200, de 25/2/1967; art. 57, parágrafo único, da Portaria Interministerial 127/2008, Lei 8.443/1992 (art. 8º) , Portaria Interministerial MPOG/MF/CGU 424/2016 (art. 70, parágrafo 1º, inc. II, alínea "d") ; Decisão Normativa TCU 57/2004 (art. 1º ao 3º) ; e Termo de Compromisso firmado.
Condutas: não comprovar a aplicação integral dos recursos da contrapartida no objeto do instrumento em questão.
Nexo de causalidade: a não comprovação da aplicação dos recursos da contrapartida resulta na utilização indevida dos recursos federais transferidos para substituir as despesas que deveriam ser custeadas com os recursos do convenente, resultando em presunção de prejuízo ao erário.
Culpabilidade: não há excludentes de ilicitude, de culpabilidade e de punibilidade; é razoável supor que o administrador responsável pela pessoa jurídica tinha consciência da ilicitude de sua conduta; era exigível conduta diversa da praticada, qual seja, aplicar os recursos da contrapartida na forma pactuada no instrumento.
	As comunicações foram providenciadas conforme quadro abaixo.
	Natureza
	Comunicação 
	Data 
	Peça
	Destinatário
	Origem do endereço
	Data da ciência ou motivo da devolução
	Peça da ciência
	Peça da Resposta

	Citação
	Ofício 31721/2021-Secomp-4
	25/06/2021
	78
	Governo do Estado do Tocantins
	Endereço profissional
	29/06/2021
	79
	Não houve

	Audiência
	Ofício 31722/2021-Secomp-4
	25/06/2021
	77
	Jaime Café de Sá
	Receita Federal
	30/06/2021
	80
	Não houve

	Audiência
	Ofício 31723/2021-Secomp-4
	25/06/2021
	76
	Jaime Café de Sá
	TSE
	Endereço insuficiente
	Não houve
	Não houve

	Audiência
	Ofício 31724/2021-Secomp-4
	25/06/2021
	75
	Clemente Barros Neto
	Receita Federal
	Desconhecido
	Não houve
	Não houve

	Audiência
	Ofício 31725/2021-Secomp-4
	25/06/2021
	74
	Clemente Barros Neto
	TSE
	Outros
	Não houve
	Não houve

	Audiência
	Ofício 44341/2021-Secomp-4
	16/08/2021
	91
	Clemente Barros Neto
	Renach
	Ausente Desconhecido
	Não houve
	Não houve

	Audiência
	Ofício 44342/2021-Secomp-4
	16/08/2021
	90
	Clemente Barros Neto
	Receita Federal
	Não procurado Mudou-se
	Não houve
	Não houve

	Audiência
	Ofício 44343/2021-Secomp-4
	16/08/2021
	89
	Clemente Barros Neto
	Receita Federal
	Desconhecido
	Não houve
	Não houve

	Audiência
	Ofício 55442/2021-Secomp-4
	20/10/2021
	98
	Clemente Barros Neto
	Renach
	Ausente
	Não houve
	Não houve

	Audiência
	Ofício 55443/2021-Secomp-4
	20/10/2021
	97
	Clemente Barros Neto
	Receita Federal
	26/10/2021
	99
	Não houve

	Como visto, os responsáveis não se manifestaram, configurando-se revéis nos termos do art. 12, § 3º, da Lei 8.443/1992.  
ANÁLISE DOS PRESSUPOSTOS DE PROCEDIBILIDADE DA IN/TCU 71/2012
Avaliação de Viabilidade do Exercício do Contraditório e Ampla Defesa
	Verifica-se que não houve o transcurso de mais de dez anos desde o fato gerador sem que tenha havido a notificação do responsável pela autoridade administrativa federal competente (art. 6º, inciso II, c/c art. 19 da IN/TCU 71/2012, modificada pela IN/TCU 76/2016) , uma vez que o fato gerador da irregularidade sancionada ocorreu em 29/4/2015, e os responsáveis foram notificados/citados sobre a irregularidade pela autoridade administrativa competente conforme abaixo:
0. Governo do Estado do Tocantins, por meio do ofício acostado à peça 35, recebido em 16/8/2019, conforme AR (peça 36) ;
0. Demais responsáveis, por meio dos ofícios de 2021 descritos no item 18, retro.
Valor de Constituição da TCE 	
	Verifica-se, ainda, que o valor atualizado do débito apurado (sem juros) em 1/1/2017 é de R$ 246.301,60, portanto superior ao limite mínimo de R$ 100.000,00, na forma estabelecida conforme os arts. 6º, inciso I, e 19 da IN/TCU 71/2012, modificada pela IN/TCU 76/2016. 
OUTROS PROCESSOS/DÉBITOS NOS SISTEMAS DO TCU COM OS MESMOS RESPONSÁVEIS
	Informa-se que foi encontrado processo no Tribunal com o mesmo responsável:
	Responsável
	Processos

	Governo do Estado do Tocantins
	Processo 019.343/2004-1 [TCE, encerrado, "- CONTRA O SR. IRON M. SILVA (SECRETÁRIO DE SAÚDE) E OUTROS - MOTIVO: IRREGULARIDADES NA APLIC.  RECURSOS DO SIA/SUS-FNS/MS"]
Processo 014.374/2004-5 [TCE, encerrado, "- TCE CONTRA O SR. IRON MARQUES DA SILVA, EX-SECRETÁRIO SAÚDE - MOTIVO: IRREG.NA COBRANÇA DE PROCEDIMENTOS DO SUS NO HOSP. EST. DE DIVINÓPOLIS/TO "]
Processo 019.297/2004-7 [TCE, encerrado, " TCE CONTRA O SR MERVAL P. AMORIM - MOTIVO: IRREGULARIDADES NA APLICAÇÃO DO CONVÊNIO Nº 01/91 - INAMPS (EXTINTO) - FNS/MS "]
Processo 019.324/2004-6 [TCE, encerrado, "TCE CONTRA O SR. MERVAL PIMENTA AMORIM, SECRETÁRIO DE EST. DE SAÚDE/TO - MOTIVO: IRREGULARIDADES NA APLICAÇÃO DO CONVÊNIO SUDS Nº 01/89 - FNS/MS"]
Processo 019.358/2004-4 [TCE, encerrado, "TCE CONTRA O SR.  IRON MARQUES DA SILVA (SECRETÁRIO. EST. DE SAÚDE) E OUTROS - MOTIVO: IRREGULARIDADE NA COBRANÇA DE PROCEDIMENTOS DO SUS - FNS/MS"]
Processo 012.535/2012-5 [RA, encerrado, "BR-153/TO - CONSTRUÇÃO DE PONTE SOBRE O RIO TOCANTINS, NA RODOVIA TO-110, LIGANDO PALMAS A MIRACEMA E A BR-153/TO - FISCALIS 484/2012"]
Processo 033.777/2012-8 [TCE, encerrado, "APARTADO DO TC-Processo 028.900/2011-1 (ITEM 9.7 DO AC-2414/201-TCU-P) - IRREGULARIDADES EM PAGAMENTOS EFETUADOS A PRÓ-SAÚDE - ASSOCIAÇÃO BENEFICENTE DE ASSISTÊNCIA SOCIAL   "]
Processo 003.761/2006-7 [TCE, encerrado, "CONTRA OS SRS. JOÃO O. DOS SANTOS MORADO, Mª CRISTINA V. DE ABREU MORADO E IRON M. DA SILVA - MOTIVO: IRREGULARIDADES NA APLIC. RECURSOS DO SIA/SIH/SUS"]
Processo 006.267/2006-7 [TCE, encerrado, " - IRREGULARIDADES NA APLICAÇÃO DO CONVÊNIO 442/94-FNS/MS"]
Processo 003.152/2007-3 [TCE, encerrado, "CONTRA O SR. FRANCISCO R. NETO - EX-PREFEITO MOTIVO:IRREGULARIDADES NA APLICAÇÃO DO CONV. Nº 3710/2001-FNS/MS"]
Processo 021.448/2006-7 [REPR, encerrado, "EDITAL DE PREGÃO PRESENCIAL Nº 52/2005 E CONTRATO Nº 390/2005 DA SEC. ESTADO DA SAÚDE/SESAU - FUNDAMENTO: ART. 113 DA 8666/93"]
Processo 030.641/2008-2 [REPR, encerrado, " - REPR - TEOR: OBJETIVA APURAR POSSÍVEIS IRREGULARIDADES NA EXECUÇÃO DO PROGRAMA LUZ PARA TODOS, COM INDICATIVO DE SUPERFATURAMENTO, NO ÂMBITO DO ESTADO DO TOCANTINS. AUTOR: PAULO SOARES BUGARIN, PROCURADOR-GERAL, EM EXERCÍCIO/TCU"]
Processo 021.019/2011-8 [TCE, encerrado, "TCE CONTRA EDUARDO NOVAES MEDRADO SANTOS, EX-SECRETÁRIO ESTADUAL DE SAÚDE/TO - MOTIVO: IMPUGNAÇÃO PARCIAL DE DESPESAS REF. CONVÊNIO Nº 174/1996, FIRMADO ENTRE A FUNASA/MS E A SECRETARIA ESTADUAL DE SAÚDE/TO"]

	A tomada de contas especial está, assim, devidamente constituída e em condição de ser instruída.
EXAME TÉCNICO
Da validade das notificações:
	Preliminarmente, cumpre tecer breves considerações sobre a forma como são realizadas as comunicações processuais no TCU. A esse respeito, destacam-se o art. 179, do Regimento Interno do TCU (Resolução 155, de 4/12/2002) e o art. 4º, inciso III, § 1º, da Resolução TCU 170, de 30 de junho de 2004, in verbis:
Art. 179. A citação, a audiência ou a notificação, bem como a comunicação de diligência, farse-ão:
I - mediante ciência da parte, efetivada por servidor designado, por meio eletrônico, fac-símile, telegrama ou qualquer outra forma, desde que fique confirmada inequivocamente a entrega da comunicação ao destinatário;
II - mediante carta registrada, com aviso de recebimento que comprove a entrega no endereço do destinatário;
III - por edital publicado no Diário Oficial da União, quando o seu destinatário não for localizado
 (...) 
Art. 3º As comunicações serão dirigidas ao responsável, ou ao interessado, ou ao dirigente de órgão ou entidade, ou ao representante legal ou ao procurador constituído nos autos, com poderes expressos no mandato para esse fim, por meio de:
I - correio eletrônico, fac-símile ou telegrama;
II - servidor designado;
III - carta registrada, com aviso de recebimento;
IV - edital publicado no Diário Oficial da União, quando o seu destinatário não for localizado, nas hipóteses em que seja necessário o exercício de defesa.
Art. 4º. Consideram-se entregues as comunicações:
I - efetivadas conforme disposto nos incisos I e II do artigo anterior, mediante confirmação da ciência do destinatário;
II - realizadas na forma prevista no inciso III do artigo anterior, com o retorno do aviso de recebimento, entregue comprovadamente no endereço do destinatário;
III - na data de publicação do edital no Diário Oficial da União, quando realizadas na forma prevista no inciso IV do artigo anterior.
§ 1º O endereço do destinatário deverá ser previamente confirmado mediante consulta aos sistemas disponíveis ao Tribunal ou a outros meios de informação, a qual deverá ser juntada ao respectivo processo.
 (...) 
	Bem se vê, portanto, que a validade da citação via postal não depende de que o aviso de recebimento seja assinado pelo próprio destinatário da comunicação, o que dispensa, no caso em tela, a entrega do AR em "mãos próprias". A exigência da norma é no sentido de o Tribunal verificar se a correspondência foi entregue no endereço correto, residindo aqui a necessidade de certeza inequívoca. 
	Não é outra a orientação da jurisprudência do TCU, conforme se verifica dos julgados a seguir transcritos:
São válidas as comunicações processuais entregues, mediante carta registrada, no endereço correto do responsável, não havendo necessidade de que o recebimento seja feito por ele próprio (Acórdão 3648/2013-TCU-Segunda Câmara, Relator Min. José Jorge) ;
É prescindível a entrega pessoal das comunicações pelo TCU, razão pela qual não há necessidade de que o aviso de recebimento seja assinado pelo próprio destinatário. Entregandose a correspondência no endereço correto do destinatário, presume-se o recebimento da citação. (Acórdão 1019/2008-TCU-Plenário, Relator Min. Benjamin Zymler) ;
As comunicações do TCU, inclusive as citações, deverão ser realizadas mediante Aviso de Recebimento - AR, via Empresa Brasileira de Correios e Telégrafos, bastando para sua validade que se demonstre que a correspondência foi entregue no endereço correto. (Acórdão 1526/2007-TCU-Plenário, Relator Min. Aroldo Cedraz) .
	A validade do critério de comunicação processual do TCU foi referendada pelo Supremo Tribunal Federal, nos termos do julgamento do MS-AgR 25.816/DF, por meio do qual se afirmou a desnecessidade da ciência pessoal do interessado, entendendo-se suficiente a comprovação da entrega do "AR" no endereço do destinatário:
Ementa: agravo regimental. Mandado de segurança. Desnecessidade de intimação pessoal das decisões do tribunal de contas da união. art. 179 do regimento interno do TCU. Intimação do ato impugnado por carta registrada, iniciado o prazo do art. 18 da lei nº 1.533/51 da data constante do aviso de recebimento. Decadência reconhecida. Agravo improvido.
	O envio de carta registrada com aviso de recebimento está expressamente enumerado entre os meios de comunicação de que dispõe o Tribunal de Contas da União para proceder às suas intimações.
	O inciso II do art. 179 do Regimento Interno do TCU é claro ao exigir apenas a comprovação da entrega no endereço do destinatário, bastando o aviso de recebimento simples. 
Da revelia dos responsáveis
	No caso vertente, a citação e audiência dos responsáveis se deram em endereços provenientes de pesquisas de endereços realizadas pelo TCU (vide parágrafos acima) , porquanto, devido ao insucesso de realizar as comunicações em endereços constantes na base de dados da Receita custodiada pelo TCU (peça 88) , buscou-se a notificação em endereços provenientes das bases de dados públicas custodiadas pelo TCU (TSE e Renach) e das bases de dados do próprio TCU. A entrega dos ofícios nesses endereços ficou efetivamente comprovada, conforme detalhamento contido na tabela acima apresentada e juntada na peça 101.
	Nos processos do TCU, a revelia não leva diretamente à presunção de que seriam verdadeiras todas as imputações levantadas contra os responsáveis, diferentemente do que ocorre no processo civil, em que a revelia do réu opera a presunção da verdade dos fatos narrados pelo autor (Acórdão 1009/2018-TCU-Plenário, Relator Min. Bruno Dantas; 2369/2013 - TCU - Plenário, Relator Min. Benjamin Zymler e 2449/2013 - TCU - Plenário, Relator Min. Benjamin Zymler) . Dessa forma, a avaliação da responsabilidade do agente não pode prescindir das provas eventualmente existentes no processo ou para ele carreadas. 
	Ao não apresentarem suas defesas, os responsáveis deixaram de produzir prova da regular aplicação dos recursos sob sua responsabilidade, em afronta às normas que impõem aos gestores públicos a obrigação legal de, sempre que demandados pelos órgãos de controle, apresentar os documentos que demonstrem a correta utilização das verbas públicas, a exemplo do contido no art. 93 do Decreto-Lei 200/1967: "Quem quer que utilize dinheiros públicos terá de justificar seu bom e regular emprego na conformidade das leis, regulamentos e normas emanadas das autoridades administrativas competentes." 
	Mesmo as alegações de defesa e razões de justificativa não sendo apresentadas, considerando o princípio da verdade real que rege esta Corte, procurou-se buscar, em manifestações dos responsáveis na fase interna desta Tomada de Contas Especial, se havia algum argumento que pudesse ser aproveitado a seu favor. No entanto, a ação mostrou-se infrutífera. 
	O convenente deveria ter aplicado a contrapartida na forma pactuada, conforme previsto no termo do termo de compromisso descrito como "Atualização dos Estudos de Viabilidade, Elaboração do Projeto Executivo e Obtenção do Certificado de Avaliação da Sustentabilidade da Obra Hídrica - CERTOH, referente as Obras de Recuperação da Infraestrutura Hídrica de Uso Comum do Projeto Rio Formoso, localizado no Município de Formoso do Araguaia".
	De acordo com a jurisprudência, é obrigação do convenente preservar, na execução do convênio, a proporção pactuada entre verbas transferidas e contrapartida. Nessa linha, cita-se o Acórdão 5774/2015-TCU-Primeira Câmara, rel. José Múcio.
	No caso em exame, cumpre registrar o cálculo efetuado pelo concedente para se chegar ao débito correspondente à contrapartida não aportada. No Parecer Financeiro 236/2019 (peça 46) , consta que, nos termos previstos no convênio, 90% do montante seria de origem federal, ao passo 10% corresponderiam à contribuição estadual. 
	Com base nos extratos bancários e demais documentos fiscais, apurou-se uma despesa total de R$ 5.405.683,09. Considerando a proporcionalidade acima referida, o Estado deveria ter contribuído com o valor de R$ 540.568,31 (10%) . Contudo, apurou-se que, em termos de recursos originários do convenente, apenas R$ 291.325,31 foram aportados. Ou seja, a diferença entre os montantes de R$ 540.568,31 e R$ 291.325,31, que perfaz R$ 249.243,00, representa o valor da contrapartida efetivamente não depositada pelo Estado do Amapá. 	
	Em se tratando de processo em que a parte interessada não se manifestou acerca das irregularidades imputadas, não há elementos para que se possa efetivamente aferir e reconhecer a ocorrência de boa-fé na conduta do responsável, podendo este Tribunal, desde logo, proferir o julgamento de mérito pela irregularidade das contas, conforme os termos dos §§ 2º e 6º do art. 202 do Regimento Interno do TCU. (Acórdão 2064/2011-TCU-Primeira Câmara (relator Min. Ubiratan Aguiar) , 6.182/2011-TCU-1ª Câmara (relator Min. Weber de Oliveira) , 4.072/2010-TCU-1ª Câmara (Relator Min. Valmir Campelo) , 1.189/2009-TCU-1ª Câmara (Relator Min. Marcos Bemquerer) , 731/2008-TCU-Plenário (Relator Min. Aroldo Cedraz) .
	Dessa forma, os responsáveis devem ser considerados revéis, nos termos do art. 12, § 3º, da Lei 8.443/1992, devendo as contas serem julgadas irregulares, com condenação em débito (Estado de Tocantins) e aplicação da multa prevista no art. 58 da Lei 8.443/1992 (ex-secretários estaduais) .
Prescrição da Pretensão Punitiva
	Vale ressaltar que a pretensão punitiva do TCU, conforme Acórdão 1441/2016-TCU-Plenário, Relator Min. Benjamin Zymler, que uniformizou a jurisprudência acerca dessa questão, subordina-se ao prazo geral de prescrição indicado no art. 205 do Código Civil, que é de dez anos, contado da data de ocorrência da irregularidade sancionada, nos termos do art. 189 do Código Civil, sendo este prazo interrompido pelo ato que ordenar a citação, a audiência ou a oitiva do responsável.
	No caso em exame, não ocorreu a prescrição, uma vez que a irregularidade sancionada ocorreu em 29/4/2015, e o ato de ordenação da citação ocorreu em 15/6/2021.
CONCLUSÃO
	Em face da análise promovida na seção "Exame Técnico", verifica-se que os responsáveis Governo do Estado do Tocantins não lograram comprovar a boa e regular aplicação dos recursos e, instados a se manifestar, optaram pelo silêncio, configurando a revelia, nos termos do § 3º, do art. 12, da Lei 8.443/1992. Ademais, inexistem nos autos elementos que demonstrem a boa-fé dos responsáveis ou a ocorrência de outras excludentes de culpabilidade.
	Verifica-se também que não houve a prescrição da pretensão punitiva, conforme análise já realizada.
	Tendo em vista que não constam dos autos elementos que permitam reconhecer a boa-fé dos responsáveis, sugere-se que as suas contas sejam julgadas irregulares, nos termos do art. 202, § 6º, do Regimento Interno do TCU, com a imputação do débito atualizado monetariamente e acrescido de juros de mora (ao Governo do Estado) , nos termos do art. 202, § 1º do Regimento Interno do TCU, descontado o valor eventualmente recolhido, bem como a aplicação da multa prevista no art. 58 da Lei 8.443/1992 (somente aos ex-secretários estaduais) .
	Por fim, como não houve elementos que pudessem modificar o entendimento acerca das irregularidades em apuração, mantém-se a matriz de responsabilização presente na peça 63, agora acrescida das condutas atribuídas aos ex-secretários estaduais ora chamados em audiência, em cumprimento do Despacho do Relator. 
PROPOSTA DE ENCAMINHAMENTO
	Diante do exposto, submetemos os autos à consideração superior, propondo ao Tribunal:
considerar revéis os responsáveis Governo do Estado do Tocantins (CNPJ 01.786.029/0001-03) , Jaime Café de Sá (CPF XXX.693.041-XX) e Clemente Barros Neto (CPF 30.338.991-53) , para todos os efeitos, dando-se prosseguimento ao processo, com fulcro no art. 12, § 3º, da Lei 8.443/1992; 
julgar irregulares, nos termos dos arts. 1º, inciso I, 16, inciso III, alíneas b e c, da Lei 8.443/1992, c/c os arts. 19 e 23, inciso III, da mesma Lei, as contas do responsável Governo do Estado do Tocantins (CNPJ: 01.786.029/0001-03) , condenando-o ao pagamento da importância a seguir especificada, atualizada monetariamente e acrescida dos juros de mora, calculada a partir da data discriminada até a data da efetiva quitação do débito, fixando-lhe o prazo de quinze dias, para que comprove, perante o Tribunal, o recolhimento da referida quantia aos cofres do Tesouro Nacional, nos termos do art. 23, inciso III, alínea "a", da citada lei, c/c o art. 214, inciso III, alínea "a", do Regimento Interno do TCU.  
		Débitos relacionados somente ao responsável Governo do Estado do Tocantins (CNPJ: 01.786.029/0001-03) :
	Data de ocorrência
	Valor histórico (R$) 
	Tipo da parcela

	29/4/2015
	249.243,00
	Débito

	8/7/2015
	32.582,03
	Crédito

	Valor atualizado do débito (com juros) em 26/11/2021: R$ 330.343,88.
julgar irregulares, nos termos dos arts. 1º, inciso I, 16, inciso III, alínea b, da Lei 8.443/1992, c/c os arts. 19, § único, e 23, inciso III, da mesma Lei, as contas dos responsáveis Jaime Café de Sá (CPF XXX.693.041-XX) e Clemente Barros Neto (CPF XXX.338.991-XX) ; 
aplicar, individualmente, aos responsáveis Jaime Café de Sá (CPF XXX.693.041-XX) e Clemente Barros Neto (CPF XXX.338.991-XX) a multa prevista no art. 58, inciso II, da Lei 8.443/1992 c/c o art. 268 do Regimento Interno do TCU, fixando-lhes o prazo de quinze dias, a contar da notificação, para que comprovem, perante o Tribunal (art. 214, III, alínea "a", do Regimento Interno do TCU) , o recolhimento da dívida aos cofres do Tesouro Nacional, atualizada monetariamente desde a data do acórdão que vier a ser proferido por este Tribunal até a data do efetivo recolhimento, se paga após o vencimento, na forma da legislação em vigor;
autorizar, desde logo, a cobrança judicial das dívidas, caso não atendidas as notificações, na forma do disposto no art. 28, inciso II, da Lei 8.443/1992;
autorizar também, desde logo, se requerido, com fundamento no art. 26, da Lei 8.443, de 1992, c/c o art. 217, §§ 1º e 2º do Regimento Interno do TCU, o parcelamento das dívidas em até 36 parcelas, incidindo, sobre cada parcela, corrigida monetariamente, os correspondentes acréscimos legais, fixando-lhes o prazo de quinze dias, a contar do recebimento da notificação, para comprovar, perante o Tribunal, o recolhimento da primeira parcela, e de trinta dias, a contar da parcela anterior, para comprovar os recolhimentos das demais parcelas, devendo incidir, sobre cada valor mensal, atualizado monetariamente, os juros de mora devidos, no caso do débito, na forma prevista na legislação em vigor, alertando os responsáveis de que a falta de comprovação do recolhimento de qualquer parcela importará o vencimento antecipado do saldo devedor, nos termos do § 2º do art. 217 do Regimento Interno deste Tribunal; 
enviar cópia do Acórdão a ser prolatado à Procuradoria da República no Estado de TO, nos termos do § 3º do art. 16 da Lei 8.443/1992, c/c o § 7º do art. 209 do Regimento Interno do TCU, para adoção das medidas cabíveis; e
enviar cópia do Acórdão que vier a ser proferido ao Ministério do Desenvolvimento Regional e aos responsáveis, para ciência;
informar à Procuradoria da República no Estado de TO, ao Ministério do Desenvolvimento Regional e ao responsável que a presente deliberação, acompanhada do Relatório e do Voto que a fundamenta, está disponível para a consulta no endereço www.tcu.gov.br/acordaos, além de esclarecer que, caso requerido, o TCU poderá fornecer sem custos as correspondentes cópias, de forma impressa; e
informar à Procuradoria da República no Estado de TO que, nos termos do parágrafo único do art. 62 da Resolução TCU 259/2014, os procuradores e membros do Ministério Público credenciados nesta Corte podem acessar os presentes autos de forma eletrônica e automática, ressalvados apenas os casos de eventuais peças classificadas como sigilosas, as quais requerem solicitação formal."
É o relatório.

não há.

Subprocurador-Geral Paulo Soares Bugarin

TOMADA DE CONTAS ESPECIAL. TERMO DE COMPROMISSO. APLICAÇÃO PARCIAL DA CONTRAPARTIDA. CITAÇÃO. REVELIA. EXCLUSÃO DA RELAÇÃO PROCESSUAL. FIXAÇAO DE NOVO PRAZO PARA RECOLHIMENTO DO DÉBITO.

TOMADA DE CONTAS ESPECIAL (TCE)

A presente tomada de contas especial foi instaurada pelo Ministério do Desenvolvimento Regional em face do Governo do Estado do Tocantins, em razão da aplicação apenas parcial da contrapartida pelo convenente, que tinha por objeto a "atualização dos estudos de viabilidade, elaboração do projeto executivo e obtenção do certificado de avaliação da sustentabilidade da obra hídrica CERTOH, referente às obras de recuperação da infraestrutura hídrica de uso comum do projeto Rio Formoso, localizado no Município de Formoso do Araguaia".
2.	Devidamente instruído o processo, a Secretaria de Controle Externo de Tomada de Contas Especial, com a anuência do Ministério Público de Contas, propôs, em face da revelia do Estado do Tocantins e dos responsáveis pela gestão do termo de compromisso, que suas contas fossem julgadas irregulares, condenando o ente público ao ressarcimento do débito apurado e os agentes públicos ao pagamento da multa prevista no art. 58, inc. II da Lei 8.443/1992.
3.	Ocorre, todavia, que comungo do entendimento majoritário desta Corte, ante a presunção de boa-fé de que goza a pessoa jurídica de direito público, no sentido de que havendo débito imputável a ente federado, deve-se fixar novo e improrrogável prazo para o recolhimento da dívida, atualizada monetariamente, sem a incidência de juros, nos termos do art.12, §§ 1º e 2º da Lei Orgânica do TCU, mesmo na hipótese de sua revelia. Nessa linha, menciono os seguintes Acórdão 5141/2021-TCU-Segunda Câmara, relator o Ministro Bruno Dantas; 3.557/2019 - 1ª Câmara, relator o Ministro Augusto Sherman; 4.218/2017 - 1ª Câmara, relator o Ministro Benjamin Zymler; 6.229/2016 - 2ª Câmara, relator o Ministro Vital do Rêgo; e 1.449/2013 - 2ª Câmara, relator o Ministro Aroldo Cedraz.
4.	Tendo verificado, ademais, que não há nos autos qualquer indício de locupletamento por parte dos agentes públicos estaduais e que o objeto pactuado foi realizado, proporei, desde logo, a exclusão da responsabilidade dos Srs. Jaime Café de Sá e Clemente de Barros Neto, que foram citados exclusivamente por minha determinação, não obstante a instrução inicial, constante da peça 64, ter expressamente consignado que: "Apesar de o tomador de contas haver incluído Jaime Café de Sá e Clemente Barros Neto como responsáveis neste processo, após análise realizada sobre a documentação acostada aos autos, conclui-se que suas responsabilidades devem ser excluídas, uma vez que não há evidências de que tenham tido participação na irregularidade aqui verificada". Ressaltando-se, por oportuno, que o aporte parcial da contrapartida de responsabilidade do Estado foi a única irregularidade constatada nesta TCE.
	Desse modo, preliminarmente ao julgamento de mérito, submeto a este Colegiado a proposta de se conceder novo e improrrogável prazo para que o Estado de Tocantins restitua aos cofres do Tesouro Nacional os valores da contrapartida não aplicados na avença em análise. 
TCU, Sala das Sessões, em 8 de fevereiro de 2022.
JORGE OLIVEIRA 
Relator